【裁判字號】    99,台上,913
【裁判日期】    990520
【裁判案由】    拆屋還地等
【裁判全文】
最高法院民事判決              九十九年度台上字第九一三號
上  訴  人  乙○○
訴訟代理人  蔡雅蓯律師
被 上訴 人  甲○○
訴訟代理人  李宜光律師
            歐斐文律師
上列當事人間請求拆屋還地等事件，上訴人對於中華民國九十八
年十二月三十日台灣高等法院第二審更審判決（九十八年度重上
更(一)字第八二號），提起上訴，本院判決如下：
    主  文
上訴駁回。
第三審訴訟費用由上訴人負擔。
    理  由
本件被上訴人主張：坐落台北市○○區○○段二小段二九號土地
（下稱系爭土地）為伊所有。上訴人於民國七十六年間原以口頭
向伊承租該土地，在其上所搭設之棚架內設攤販賣藥品等物。其
後兩造於九十年九月四日，簽訂房（店）屋租賃契約書（第一份
租約），約定租賃期間自同年九月一日至九十二年二月二十八日
，租金為每月新台幣（下同）九千元。迨租期屆滿，先後再以同
一形式，續訂租期分別至九十三年三月一日及九十四年二月二十
九日止之第二份租約及第三份租約，租金均為每月一萬二千元，
並約定租期屆滿，不再續租（下合稱系爭三份租約）。詎上訴人
於租期屆滿後竟拒不搬遷，經伊於九十六年三月二十二日以存證
信函催促，仍不置理，且否認系爭三份租約為其簽署，伊已以該
存證信函及訴狀繕本之送達，向其為通知終止租賃之意思表示；
即得請求其拆除地上物，返還土地並給付相當於租金之不當得利
及違約金。爰依系爭第三份租約第五條約定及民法第四百五十條
第一項、第四百五十五條前段、第七百六十七條、第一百七十九
條規定，以先位聲明，求為命上訴人將系爭土地上如原判決附圖
（下稱附圖）所示A、B部分鐵皮屋及棚架（下稱系爭鐵皮屋等物
）拆除，返還該附圖所示A、B、C 部分土地，並給付三十萬元及
自九十六年七月十日（訴狀繕本送達翌日）起加付法定遲延利息
，暨自九十六年六月一日起至返還土地之日止按月給付一萬二千
元之判決（被上訴人之先位聲明逾前述部分，經原審判決駁回後
，未據其聲明不服。又被上訴人於原審另依土地法第一百零三條
第四款規定終止租約，追加備位聲明，請求上訴人拆屋還地及給
付金錢部分，原審認其先位之訴為一部有理由，無庸再予審究）
。
上訴人則以：伊自七十六年間起即向被上訴人承租系爭土地，未
定租賃期限，並出資在其上搭建鐵皮屋等物而取得所有權。嗣被
上訴人僅數度調整租金，雙方既未曾簽訂任何書面契約，伊亦未
授權妻子魏速蓁與被上訴人簽訂系爭三份租約，該系爭三份租約
之租賃標的又係房屋（即系爭鐵皮屋），非系爭土地，對伊即不
生效力。伊本於不定期租賃關係，自有權占有使用系爭土地及其
上之鐵皮屋等物，被上訴人為本件之請求，顯屬無據等語，資為
抗辯。
原審斟酌全辯論意旨及調查證據之結果，以：系爭土地為被上訴
人所有，上訴人自七十六年起向被上訴人承租系爭土地內如附圖
所示Ａ、Ｂ、Ｃ部分，於其上搭蓋系爭鐵皮屋等物占用迄今等情
，為兩造不爭執之事實。上訴人雖辯稱：伊承租系爭土地，為不
定期租賃關係，未與被上訴人或授權他人與其簽訂系爭三份書面
租賃契約，被上訴人請求拆屋還地及返還不當得利，均無理由云
云。惟兩造自承雙方之租賃標的僅限於系爭土地，系爭鐵皮屋等
物乃上訴人出資興建而原始取得所有權，被上訴人顯無可能將系
爭鐵皮屋等物出租予上訴人；參以系爭三份租約所附附圖均為系
爭土地之地籍圖，且上訴人租用範圍確為該鐵皮屋坐落之位置及
面積，與租約所載標的並無牴觸；上訴人又依約繳納租金及押租
金，其於本件訴訟及另件台灣士林地方法院九十四年度士簡字第
一一五○號事件審理中，復迭次陳明係租用前開土地範圍等情，
縱系爭三份租約誤用名為「房（店）屋租賃契約書」之標題及字
眼，但兩造訂約真意實為系爭土地之租賃，不能因此更易租賃標
的為鐵皮屋等物而影響系爭土地租約之效力。再觀諸系爭三份租
約所載之租賃期間、租金等內容，益見兩造於簽訂該三份租約時
，就系爭土地之租期及租金已另為明文約定及調整，原有之不定
期租賃契約即為該三份書面定期租賃契約所取代，租賃期間應以
系爭三份租約所約定者為準。而依證人即被上訴人之孫謝騰億及
上訴人之妻魏速蓁之證述，暨上訴人自承其妻於簽好租約交其看
過後，再經其妻支付押金予謝騰億收受，其知道租金有調漲等語
，以及載明上訴人確有給付租金及押租金等之租金（含押金）收
取簿，可知系爭三份租約係由謝騰億持至上訴人經營之店中，由
魏速蓁代上訴人簽名。上訴人確有授權其妻魏速蓁與被上訴人簽
訂系爭三份租約，上訴人自應受其拘束。則依系爭第三份租約第
二條（原判決誤載為第三條）及第五條前段分別約定租期至九十
四年二月二十九日止及租期屆滿被上訴人不予續租等旨，兩造間
之租賃關係，即已於租期屆滿被上訴人重申不再續租時歸於消滅
。至被上訴人收取上訴人所稱之九十六年三、四月份租金，核其
性質僅屬租賃物遲延返還所生之損害賠償，應認系爭租賃關係仍
屬定期租賃，並於租期屆滿時消滅。因系爭土地迄仍由上訴人占
有使用，系爭第三份租約第五條後段約定，被上訴人得向上訴人
請求每月按租金三倍計算之違約金至遷讓返還該土地為上，核屬
損害賠償總額預定性之違約金。應酌減至依系爭土地每月租金同
額之一萬二千元為標準，計算上訴人自九十四年三月起至九十六
年五月止共應給付被上訴人違約金三十二萬四千元，而實質返還
所受利益予被上訴人為適當，被上訴人即不得再依不當得利之法
律關係重複為請求。經扣除被上訴人曾收取九十六年三、四月份
相當於租金之款項，上訴人實應給付之違約金為三十萬元及自九
十六年六月起至返還土地日止，按月給付被上訴人一萬二千元。
從而，被上訴人依租賃契約第五條約定、民法第四百五十五條前
段及第七百六十七條規定，請求上訴人拆除系爭土地上如附圖所
示Ａ、Ｂ部分之鐵皮屋等物，返還Ａ、Ｂ、Ｃ部分之土地及給付
（賠償）違約金三十萬元之本息，暨自九十六年六月一日起至返
還土地日止按月給付一萬二千元，即屬有理，為原審心證之所由
得。因而就被上訴人該先位之訴部分，廢棄第一審所為被上訴人
敗訴之判決，改判如其聲明，經核於法洵無違誤。上訴人雖辯稱
：台灣士林地方法院九十四年度士簡字第一一五○號宣示判決筆
錄、九十五年度簡上字第一五六號民事確定判決（下稱前案訴訟
），已認定系爭三份租約之「租賃標的」為房屋（鐵皮屋），不
包括系爭土地，該三份租約之簽訂對伊不生效力，故此爭點效，
基於誠信原則，應有拘束力，當事人及法院均不得為相反之主張
或判斷云云（一審卷一三一頁、原審上更(一)字卷九三至九四頁、
一○一頁）。惟被上訴人於前案訴訟係主張系爭「鐵皮屋」為其
所有，上訴人於九十三年間與其簽訂系爭第三份租約，承租該鐵
皮屋，上訴人於租期屆滿後，拒不搬遷，乃訴請上訴人遷讓該屋
及給付相當於租金之不當得利等情（一審卷三八至四一頁）。而
被上訴人於本件訴訟，則係主張「系爭土地」為其所有，上訴人
與其簽訂系爭三份租約，於地上搭蓋系爭鐵皮屋等物，嗣系爭第
三份租約之租期屆滿後，上訴人拒絕搬遷，為此請求上訴人拆除
鐵皮屋等物返還土地及給付違約金。顯見本件訴訟與前案訴訟之
聲明、訴訟標的及請求之原因事實，均非相同而不屬同一事件，
自無受前案確定判決效力拘束之餘地。原判決就此縱未詳加指駁
，於判決之結果並不生影響。上訴意旨，猶執前詞，就原審採證
、認事及適用法律之職權行使，指摘原判決不當，求予廢棄，非
有理由。
據上論結，本件上訴為無理由。依民事訴訟法第四百八十一條、
第四百四十九條第一項、第七十八條，判決如主文。
中    華    民    國  九十九  年    五    月   二十   日
                      最高法院民事第三庭
                          審判長法官  蘇  茂  秋
                                法官  陳  碧  玉
                                法官  王  仁  貴
                                法官  張  宗  權
                                法官  陳  重  瑜
本件正本證明與原本無異
                                      書  記  官
中    華    民    國  九十九  年    六    月    一    日
                                                      Ｍ

司法院資訊處製作；財團法人民間司法改革基金會備份。
